臺灣臺北地方法院民事判決　　　　　　　　　　　　九十二年度訴字第三八０九號
　　原　　　告　碩曜有限公司
　　法定代理人　乙○○
　　訴訟代理人　連元龍律師
　　　　　　　　陳建瑜律師
　　被　　　告　台灣日光燈股份有限公司
　　法定代理人　甲○○
　　訴訟代理人　楊美玲律師
　　　　　　　　吳春美律師
當事人間撤銷股東會決議等事件，本院於九十二年十二月二十三日言詞辯論終結，判
決如下：
    主  文
原告之訴駁回。
訴訟費用由原告負擔。
    事實及理由
一、程序方面：按「股東會決議之內容，違反法令或章程者無效」公司法第一百九十
    一條定有明文，是股東會決議之內容，違反法令或章程之無效，係自始、當然、
    確定無效，任何人得於任何時間、任何方式主張其無效，對決議是否無效而發生
    爭執時，並得提起確認股東會決議無效訴訟（見司法研究年報第十九輯第七篇，
    第三０三頁以下，柯芳枝教授所著公司法論，第三七０頁以下），是本件原告主
    張被告於九十二年六月三十日召開九十二年度股東常會以臨時動議方式，於第十
    一項決議變更章程中股份總數及資本總額，違反公司法第一百二十九條第三款、
    第一百七十二條第四項、第五項規定，是該股東常會決議內容違反法令，是依公
    司法第一百九十一條規定，惟為被告所否認，則兩造就此既有爭執，則揆諸前開
    說明，原告自得提起本件訟訴（備位聲明部分），合先敘明。
二、實體方面：
(一)、本件原告主張被告原任董事長鄭楠盛遭假處分禁止行使職權後，竟委託訴外人王
    翔鐘代理行使董事長職權，復於九十二年四月十七日第二十二屆第二次臨時董事
    會（下稱系爭董事會），是該董事會之召集程序及決議方法，違反公司法規定，
    係屬無效，被告竟基於該違法之董事會決議於九十二年六月三十日召開九十二年
    度股東常會（下稱被告系爭股東常會），是該股東常會召集程序核屬公司法第一
    百八十九條規定之「召集程序違法」，爰依公司法一百八十九條規定，先位訴請
    撤銷被告系爭股東常會；另備位主張被告系爭股東常會以臨時動議方式，於第十
    一項決議變更章程中股份總數及資本總額，違反公司法第一百二十九條第三款、
    第一百七十二條第四項、第五項定有明文，是該股東常會決議內容，違反法令，
    是依公司法第一百九十一條規定，備位訴請確認系爭股東常會決議第十一項其他
    議案(一)關於辦理減資及增資案無效。並聲明：
    1.被告系爭股東常會決議，應予撤銷。
    2.確認被告系爭股東常會決議第十一項其他議案(一)關於辦理減資及增資案無效。
(二)、被告則以1.原告提起本件先位之訴，已逾公司法第一百八十九條規定之除斥期間
    。2.被告原董事長鄭楠盛因事務繁忙，而於九十二年一月十三日通知被告，自即
    日起指定常務董事王翔鍾代行被告公司董事長職權，嗣台灣板橋地方法院九十一
    年度裁字第七九八二號假處分裁定及九十二年民執全字第一０四號執行命命，係
    於九十二年一月十七日始送達被告，故被告原董事長前揭指定係合法有效。3.被
    告遭假處分之董事，並未喪失董事資格，自與解任有別，是被告系爭董事會之召
    集程序及決議方法，合法且有效。4.被告九十二年六月三十日股東常會，係由被
    告董事會合法召集，並無公司法第一百八十九條召集程序違法，並無公司法第一
    百八十九條召集程序違法情事；5.公司法第一百五十六條第一、二項規定及被告
    公司章程第七條規定，被告公司股份總數得分次發行（迄今尚未全部發行完畢）
    ，但第一次應發行股份，不得少於股份數四分之一，換言之，只要被告已發行股
    份總數不低於股份總數四分之一，皆在董事會被授權發行之範圍，無須變更公司
    章程，是本件被告九十二年三月三十一日減資案，並未低於被告公司章程所定股
    份總數四分之一，是被告董事會仍在被告公司章程授權範圍，被告係尊重全體股
    東之意見，仍提請股東會決議，其自非屬變更章程，原告之訴，顯無理由，且被
    告公司減資案，業經主管機關財政部證券暨期貨管理委員會以九十二年十月十五
    日函准，足見主管機關亦認被告公司減資案係在公司法第一百五十六條及公司章
    程第七條得分次發行之授權範圍，無須變更公司章程即得辦理等語資為抗辯。
(三)、查本件原告主張被告於九十二年四月十七日之爭董事會召集程序及決議方法，違
    反公司法規定，係屬無效，被告竟基於該違法之董事會決議於九十二年六月三十
    日召開系爭股東常會，是該股東常會召集程序違法，依公司法一百八十九條規定
    ，訴請撤銷被告系爭股東常會乙節，固有其提出被告九十二年度股東常會開會通
    知書、台灣板橋地方法院民事庭九十一年度裁全字第七九八二號假處分裁定暨民
    事執行處九十二年度民執全字第一０四號執行命令、系爭董事會決議錄、系爭股
    東會決議錄各一件在卷足稽，惟被告以原告先位請求，已逾公司法第一百八十九
    條規定之一個月期間，其訴不合法等語置辯，是本院審應審究者，乃原告先位之
    訴是否已逾公司法第一百八十九條規定之一個月期間而不合法？
(四)、按「股東會之召集程序或其決議方法，違反法令或章程時，股東會得自決議之日
    起三十日內，訴請法院撤銷其決議」，公司法第一百八十九條定有明文，是該條
    文起訴期限之立法理由，在於股份有限公司股東會決議之效力如長期懸而未決，
    有礙公司事務之進行，故前揭公司法第一百八十九條立法時，為防止公司事務之
    遲誤，特將公司股東會決議撤銷之起訴期為定為一個月；是撤銷股東會決議訴訟
    ，股東必須於股東會決議之日起一個月內起訴，始為合法，一個月期間經過後，
    任何人均不能再以股東會決議具有撤銷原因為由，而對其效力有所爭執，且此一
    個月期間，係除斥期間，非訴訟法上之不變期間、亦非時效期間，故無時效中斷
    問題，如逾一個月之起訴期間，股東始起訴主張撤銷該決議，該起訴即不合法，
    應予駁回。且此所謂一個月不變期間，應由決議之日起算（公司法第一百八十九
    條規定立法沿革參照，司法研究年報第十九輯第七篇，第一九八頁至二００頁，
    司法院司法業務研究會第三期研究專輯，民事法律專題研究(二)，第八五頁，最高
    法院六十七年台上字第四一九八號裁判、六十三年度第五四八號裁判意旨參照、
    柯芳枝教授所著公司法論，第二七六頁）。經查本件被告系爭股東會於九十二年
    六月三十日召開，原告遲至同年七月三十一日提起本件訴訟，揆諸前開說明，顯
    已逾一個月除斥期間，其先位之訴，於法不合，應予駁回。
(五)、次查，原告備位主張被告系爭股東常會係以臨時動議方式，於第十一項決議變更
    章程中股份總數及資本總額，違反公司法第一百二十九條第三款、第一百七十二
    條第四項、第五項定有明文，是該股東常會決議內容，違反法令，是訴請確認系
    爭股東常會決議第十一項其他議案(一)關於辦理減資及增資案無效云云，惟被告以
    前揭詞置辯，是本院首應審酌者，乃被告公司系爭減資案是否屬公司章程應記載
    事項之變更？
(六)、查原告主張系爭股東常會決議第十一項其他議案(一)關於辦理減資案，係以臨時動
    議決議之乙節，有其提出系爭股東會通知一件在卷可參，復為被告所不爭，原告
    前開主張固非無據，惟觀之系爭議案內容記載「本公司為彌補虧改善財務結構，
    擬辦理減資及資增案，提請議決。說明：(1)公司截至九十二年三月三十一日止，
    股本0000000 仟元，每股十元，分為275616仟股，擬減資金額為0000000 仟元，
    消除股份137808仟股。(2)本案經股東會通過，並呈奉主管機關核准後，授權董事
    會另訂減、增資基準日。決議：經主席徵詢全體出席股東無異議通過。」，此有
    原告提出兩造所不爭執之系爭股東常會會議事錄一件在卷足考，按「股份有限公
    司之資本，應分為股份，每股金額應歸一律，一部份得為特別股；其種類由章程
    定之。前項股份總數得分次發行。但第一次應發行之股份少於股份總數四分之一
    」公司法第一百五十六條第一、二項定有明文；又被告公司章程第七條規定「本
    公司資本額為新台幣四十二億元，分為四億二千萬股，每股十元，授權董事會分
    次發行」，則被告抗辯其依公司法第一百五十六條及被告公司章程第七條規定，
    只要被告已發行股份總數不低於股份總數四分之一，皆在董事會被授權發行之範
    圍，無須變更公司章程，即屬有據；又被告迄至九十二年三月三十一日止，被告
    實際股本為二十七億五千六百一十六萬元，分為為二億七千五百六十一萬六仟股
    ，即使減資百分之五十，被告實際股本仍有十三億七千八百零八萬元，分為一億
    三千七百八十萬八千股，亦未低於一億零五百萬股（即被告章程所定股份總數四
    分之一），是被告抗辯系爭股東會決議減資案，仍在被告章程授權董事會權限範
    圍，毋庸提請股東會決議等語，即為可採。是原告主張被告系爭股東常會以臨時
    動議方式，於第十一項決議減資，違反公司法規定，備位請求確認系爭股東常會
    決議第十一項其他議案(一)關於辦理減資及增資案無效乙節，即無可採。
(七)、綜上所述，原告提起本件訴訟，其先位聲明，已逾公司法第一百八十九條規定之
    除斥期間，且系爭股東會決議第十一項其他議案(一)，並未違反法令，已如前述，
    從而，原告依公司法第一百八十九條、第一百九十一條規定，先位請求撤銷被告
    系爭股東常；備位請求確認被告系爭股東常會決議第十一項其他議案(一)關於辦理
    減資及增資案無效，均為無理由，應予駁回。
(八)、結論：原告之訴為無理由，依第七十八條，判決如主文。
中　　　華　　　民　　　國　　九十三　　年　　　一　　　月　　　九　　　日
                              民事第五庭法      官  賴劍毅
右為正本係照原本作成
如對本判決上訴，須於判決送達後廿日內向本院提出上訴狀
中　　　華　　　民　　　國　　九十三　　年　　　一　　　月　　 十二 　　日
                                        法院書記官  吳芳玉
